【裁判字號】    98,訴,12
【裁判日期】    980313
【裁判案由】    分割共有物
【裁判全文】
臺灣高雄地方法院民事判決                98年度訴字第12號
原      告  戊○○
被      告  丙○○
訴訟代理人  任進福律師
被      告  丁○○
                        樓之二.
被      告  甲○○
訴訟代理人  乙○○
上列當事人間請求分割共有物事件，經本院於民國98年2 月24日
言詞辯論終結，判決如下：
    主      文
兩造共有坐落高雄縣橋頭鄉○○段第九一七地號土地（面積七五
八點二五平方公尺）准予分割。分割方法為如附件第一案所示之
917-A002（面積六二點六一平方公尺）、917-A006（面積六二點
八平方公尺）部分分歸原告所有；917-A003（面積六○點三三平
方公尺）、917-A007（面積六○點五八平方公尺）部分分歸被告
甲○○所有；917-A005（面積七三點五三平方公尺）、917-A009
（面積七一點六二平方公尺）部分分歸被告丙○○所有；917 （
面積二一九點三四平方公尺）、917-A001（面積二七點七平方公
尺）部分由兩造各按其等應有部分比例保持共有。
被告丙○○應各給付原告及被告甲○○、丁○○新台幣貳萬零參
佰壹拾伍元、伍萬捌仟伍佰陸拾伍元、陸萬捌仟伍佰壹拾元。
訴訟費用由兩造各自負擔四分之一。
    事實及理由
一、本件被告丁○○、甲○○未於言詞辯論期日到場，經核無民
    事訴訟法第386 條所列各款之情形，爰依原告之聲請，准由
    其一造辯論而為判決。
二、本件原告起訴主張坐落高雄縣橋頭鄉○○段第917 地號土地
    （重測前為五里林段450 地號）為兩造所共有（應有部分均
    為1/4） ，而系爭土地就其使用目的非不能分割，且兩造亦
    未訂立不予分割之期限，惟兩造因各自占有之現況而就分割
    之方法難以達成協議，為此乃依法訴請裁判分割，並請求依
    如附件第二案所示之方法（另請就案中之空地再為分割）按
    各人應有部分比例分割。
三、被告丁○○、甲○○於最後言詞辯論期日均未到場，據其等
    以前到場聲明及陳述則均與被告丙○○同稱以：原告所提之
    分割方案並未依各共有人之占有現狀分割，且將造成被告丙○○、甲○○所有之房屋遭部分拆除而不符合經濟效益，其
    分割方式應以如附件第一案所示之方法始符公允等語為辯。
四、兩造不爭執之事項：
  (一)、座落高雄縣橋頭鄉○○段第917地號土地（地目建，使用
      分區：特定農業區，面積758.25平方公尺，重測前地號：
      五里林段450 地號）為兩造所共有（應有部分各為1/4）
      ，而被告就原告之分割請求並不為同意，且兩造就系爭共
      有土地並無不為分割之期限。
  (二)、系爭共有土地之使用現況如卷第13頁所示，其中如附件第
      一案中之A002、A006為原告占有使用，A003、A007為被告
      甲○○占有使用，A004、A008為被告丁○○占有使用，A0
      01、A005、A009為被告丙○○占有使用，餘為空地或私設
      道路。
五、本院就兩造必要爭點所為之判斷：
  (一)、原告請求分割系爭土地應否准許？
      按「各共有人得隨時請求分割共有物」、「分割之方法不
      能協議決定者，法院得因任何共有人之聲請命為分配」，
      民法第823 條第1 項前段、824 條第2 項定有明文。本件
      原告主張系爭屬建地之土地為兩造所共有，各人之應有部
      分均為1/4 ，而兩造就系爭共有土地並無不為分割之期限
      ，且亦無協議分割之特約存在，惟被告就原告之分割請求
      並不為同意均已如上述，則系爭土地之地目既屬建地，就
      其使用目的自無不能分割之情形，而兩造間既未訂有不分
      割期限或協議分割之特約，且兩造就系爭土地之分割方法
      亦未能協議決定，則原告訴請裁判分割系爭共有土地，依
      法洵屬正當，自應予以准許。
  (二)、系爭土地合適之分割方案為何？
      按「分割共有物，以消滅共有關係為目的。法院裁判分割
      共有土地時，除因該土地內部分土地之使用目的不能分割
      （如為道路）或部分共有人仍願維持其共有關係，應就該
      部分土地不予分割或准該部分共有人成立新共有關係外，
      應將土地分配於各共有人單獨所有」、「查分割共有物固
      不受分管契約之拘束，惟儘量依各共有人使用現狀定分割
      方法，以維持現狀，減少共有人所受損害，當不失為裁判
      分割斟酌之一種原則。」，最高法院69年台上字第1831號
      及82年度台上字第1990號分別著有判例或判決意旨可資參
      照。查系爭共有土地之使用現況如卷第13頁所示，其中如
      附件第一案中之A002、A006為原告占有使用，A003、A007
      為被告甲○○占有使用，A004、A008為被告丁○○占有使
      用，A001、A005、A009為被告丙○○占有使用，餘為空地
      或私設道路已如上述，而系爭土地北臨芋寮路，臨路部分
      為空地及被告丙○○所有之平房，兩造各有之樓房、平房
      等占有位置之中央為私設道路，左側（被告丙○○占有之
      旁）亦有既成巷道以通達芋寮路乙節，此經本院會同岡山
      地政事務所人員到場勘測屬實，並製有勘驗筆錄、照片等
      件在卷可憑，是系爭土地既已分別經兩造於其上占有並各
      自建有樓房或平房居住使用多年，且兩造所提之分割方案
      原即均以現之使用或分管現狀為準而為實物分割，所不同
      者即僅有土地中央之私設道路是否予以保留而已，而系爭
      土地中央之私設道路事關被告甲○○所有位於第二排平房
      之聯外出入（原告及餘之被告不受影響），如未將之保留
      ，往後其即因會無法聯外致不利於該屋之使用，亦將妨及
      被告丁○○於分割後所分得前排空地之使用規劃，則考量
      各共有人之使用現狀、意願及聯外情形、土地價值等情，
      其各人分割後之分配位置，自應以被告主張之分割方法即
      如附件第一案所示之方案較符兩造利益及社會經濟而屬適
      當，爰定其分割方法如主文第1項所示。至原告於最後言
      詞辯論時雖另陳稱希望如附件所示917-A001所在之前方空
      地單獨分割出屬於其所有之部分，惟此均為被告所反對，
      且該前方空地如欲再獨立成塊以為分割，其即須先留出91
      7-A002~917-A005所在之該排建物所得出入之通道後始得
      為之，然該區塊在扣除該排建物所須通道之面積後已非甚
      多，在被告不願就此部分繼續保持共有之情形下，此將僅
      得細分出4塊甚小面積而無得充分利用之長條形土地，此
      除仍供通行外，於兩造實無甚助益，本院因認並無就前開
      分割方案再加以細分之必要，附此敘明。
  (三)、以上開分割方案為分割後，各共有人間應否互為找補金額
      ？
      末按「法院裁判分割共有物，除應斟酌各共有人之利害關
      係，及共有物之性質外，尚應斟酌共有物之價格，倘共有
      人中有不能按其應有部分受分配，或所受分配之不動產，
      其價格不相當時，法院非不得命以金錢補償之。」，最高
      法院57年台上字第2117號著有判例。查系爭土地之面積為
      758.25㎡，其應有部分為兩造各1/4已如上述，是依如附
      件第一案所示之分割方法，以兩造各人之應有部分比例及
      應繼續保持共有之情況計算，各共有人可分得之土地面積
      應均為127.8㎡《總面積：758.25㎡－繼續共有部分面積
      ：（219.34＋27.7＝247.04㎡）÷應有部分比例：4＝
      127.8㎡》，而如上開分割方法所示，被告丙○○實際分
      得之面積為145.15㎡（73.53＋71.62），原告及被告甲○○、丁○○各分得之面積為125.41㎡（62.61＋62.80）、
      120.91㎡（60.33＋60.58）、119.74㎡（59.70＋60.04）
      ，則原告及被告甲○○、丁○○實際分得之面積顯較其等
      依應有部分比例計算可得之面積各少2.39㎡、6.89㎡、8.
      06㎡，其等即有不能按其應有部分受分配之情形，依上開
      說明，本院就兩造各人所應分得之部分，自非不得命以金
      錢互為補償之。查系爭土地之公告土地現值為每平方公尺
      為新台幣（下同）8,500元，此有土地登記第一類謄本在
      卷可稽，而兩造於審理中乃就如須為補償時大多陳明同意
      願以土地公告現值為之（98年1月20日言詞辯論筆錄），
      本院衡以該地位處橋頭鄉之特定農業區內，其價值尚非甚
      高，且各人分得部分均非直接面臨大馬路而無孰人價值較
      高或低之問題，故認上開補償標準應屬合理，依此分得最
      大面積之被告丙○○即應分別找補原告及被告甲○○、丁○○之金額即各為20,315元（2.39㎡×8,500元）、58,56
      5元（6.89㎡×8,500元）、68,510元（8.06㎡×8,500 元
      ），爰就兩造之應找補金額判決如主文第2項所示。
六、據上論結，本件原告之訴為有理由，合依民事訴訟法第385
    條第1項、第80條之1、第85條第1項，判決如主文。
中    華    民    國    98    年    3    月    13    日
                        民事第一庭    法  官  黃宏欽
正本係照原本作成。
如不服本判決，應於送達後20日內，向本院提出上訴狀並表明上
訴理由，如於本判決送達前提起上訴者，應於判決送達後10日內
補提上訴理由書（須附繕本）。
中    華    民    國    98    年    3     月    13    日
                                書記官  陳心儀


司法院資訊處製作；財團法人民間司法改革基金會備份。
